【裁判字號】    97,家上,5
【裁判日期】    970408
【裁判案由】    離婚
【裁判全文】
臺灣高等法院民事判決                   97年度家上字第5號
上  訴  人  乙○○
被上訴  人  甲  ○
上列當事人間請求離婚事件，上訴人對於中華民國96年11月6日
臺灣基隆地方法院96年度婚字第77號第一審判決，提起上訴，本
院於97年3月25日言詞辯論終結，判決如下：
    主  文
上訴駁回。
第二審訴訟費用由上訴人負擔。
    事實及理由
一、上訴人起訴主張：兩造係於民國72年12月27日結婚，婚後並
    育有二子一女，即長子藍永澤（72年9月19日生）、長女藍
    淑芳（73年8月26日生）及次子藍啟宏（75年1月28日生）。
    詎被上訴人於93年7月間無故離家、返回娘家居住後，即不
    再返家與伊共同生活，顯惡意遺棄，且繼續狀態中；又被上
    訴人在外有男友，伊之友人曾在大賣場見被上訴人與其他男
    人牽手，爰依民法第1052條第1項第5款之規定，求為命准兩
    造離婚之判決。
二、被上訴人則以：上訴人婚後時常藉喝酒或細故毆打伊，伊顧
    及家庭和諧，不忍子女因父母吵架而受傷害，一再隱忍，努
    力維持家庭完整，惟上訴人卻變本加厲，一再動手毆打或以
    「三字經」辱罵伊，伊係因被毆打才不得已離家，逃回娘家
    居住，但仍時常返家照顧兒子，打掃家裡，並未棄家庭於不
    顧，伊有不能同居之正當理由，且伊未做錯事，希望能維持
    家庭完整等語，資為抗辯，求為命駁回上訴人之訴之判決。
三、原審為上訴人敗訴之判決，即駁回上訴人之訴，上訴人提起
    上訴，其上訴聲明：(一)原判決廢棄。(二)准兩造離婚。
    被上訴人之答辯聲明：上訴駁回。
四、本院得心證之理由：
  (一)兩造對於72年12月27日結婚，婚後育有二子一女，即長子藍
    永澤（72年9月19日生）、長女藍淑芳（73年8月26日生）及
    次子藍啟宏（75年1月28日生）之事實，並不爭執，復有兩
    造戶籍謄本為證（原審卷第13頁、第14頁），自堪信為真實
    。
  (二)按當事人主張有利於己之事實者，就其事實有舉證之責任，
    ，民事訴訟法第277條定有明文。又民事訴訟如係由原告主
    張權利者，應先由原告負舉證之責，若原告先不能舉證，以
    證實自己主張之事實為真實，則被告就其抗辯事實即令不能
    舉證，或其所舉證據尚有疵累，亦應駁回原告之請求，最高
    法院17年上字第917號判例參照。本件上訴人依民法第1052
    條第1項第5款「夫妻之一方以惡意遺棄他方在繼續狀態中」
    之規定，訴請離婚，依舉證責任分配之原則，應由上訴人就
    被上訴人有惡意遺棄，且在繼續狀態中之利己事實，負舉證
    責任，如未能舉證以實其說，即應駁回其請求。
  (三)本件上訴人主張被上訴人於93年7月間離家後，即回娘家居
    住，不願與之共同生活，為惡意遺棄云云，被上訴人對自93
    年7月間離家一節並不爭執，惟辯稱係受上訴人毆打，始回
    娘家居住，平時有回家打掃、煮飯給兒子食用，並無惡意遺
    棄之主觀意思及客觀行為等情。查被上訴人之上開辯解，業
    經證人藍永澤（即兩造之長子）於原審證述：「我有見過父
    母親吵架吵的很兇．．（你母親何時離開福隆？）在我當兵
    前就離開家，那時候母親住在外婆家，外婆家是在離福隆大
    約二、三公里的貢寮田寮洋街。（那次為什麼母親會跑到外
    婆家住？）那次大約是在我當兵前，母親只有說她怕再受到
    傷害，我曾經看到父親動手打母親，是在家裡。母親去外婆
    家後，大約每隔二個禮拜至一個月會回來一次，但是沒有住
    下來」等語（見原審卷第97頁）；證人藍啟宏（即兩造之次
    子）亦於原審證稱：「（是否知道母親會回外婆家住？）因
    為害怕被打．．，（母親去外婆家期間有沒有回去照顧你們
    ？）有，大約每隔二個禮拜至一個月會回去」等語（見原審
    卷第99頁），二名證人為兩造之子，應無偏坦任何一方之虞
    ，其二人所為證述，應屬可信。另參諸上訴人95年12月15日
    親筆書立之文書記載「甲○從今以後，若有回家有受到傷害
    ，如大小輕傷為乙○○出手打人，有無人看到都等於乙○○
    所動手」等語（見原審卷第87頁），如上訴人未曾動手毆打
    被上訴人，又豈會願意書立上開文書，以保證被上訴人返家
    不會再受傷？是由二名證人所言及上開文書之文字敘述，被
    上訴人抗辯係因害怕被毆打始離家等情，應可採信。故被上
    訴人係因害怕再被毆打，始返回娘家居住，且其離家後，短
    者二週，長者一個月時間，即會回家整理家務，照顧兒子，
    顯無遺棄家庭不顧之主觀情事。是縱使被上訴人與上訴人失
    和，而久未返家，亦難認屬惡意遺棄。
  (四)綜上，上訴人未能舉證證明被上訴人有惡意遺棄之事實，其
    遽此而請求裁判離婚，於法未合，不應准許。
五、從而，上訴人依民法第1052條第1項第5款惡意遺棄之規定，
    訴請兩造離婚，即非有據，原審為上訴人敗訴之判決，並無
    不合，上訴意旨指摘原判決不當，求予廢棄改判，非有理由
    ，應駁回其上訴。
六、至兩造其餘之攻擊或防禦方法及未經援用之證據，經本院斟
    酌後，認為均不足以影響本判決之結果，自無逐一詳予論駁
    之必要，併此敘明。
七、據上論結，本件上訴為無理由，依民事訴訟法第449條第1項
    、第78條，判決如主文。
中    華    民    國    97    年    4     月    8     日
                    民事第十六庭
                        審判長法  官  沈方維
                              法  官  湯美玉
                              法  官  呂淑玲
正本係照原本作成。
如不服本判決，應於收受送達後20日內向本院提出上訴書狀，其
未表明上訴理由者，應於提出上訴後20日內向本院補提理由書狀
（均須按他造當事人之人數附繕本）上訴時應提出委任律師或具
有律師資格之人之委任狀；委任有律師資格者，另應附具律師資
格證書及釋明委任人與受任人有民事訴訟法第466條之1第1項但
書或第2項（詳附註）所定關係之釋明文書影本。
中    華    民    國    97    年    4     月    8     日
                              書記官  明祖全
附註：
民事訴訟法第466條之1（第1項、第2項）：
對於第二審判決上訴，上訴人應委任律師為訴訟代理人。但上訴
人或其他法定代理人具有律師資格者，不在此限。
上訴人之配偶、三親等內之血親、二親等內之姻親，或上訴人為
法人、中央或地方機關時，其所屬專任人員具有律師資格並經法
院認為適當者，亦得為第三審訴訟代理人。


司法院資訊處製作；財團法人民間司法改革基金會備份。
